【裁判字號】    98,台上,7591
【裁判日期】    981217
【裁判案由】    違反貪污治罪條例
【裁判全文】
最高法院刑事判決            九十八年度台上字第七五九一號
上  訴  人  甲○○
選任辯護人  吳志勇律師
            張威鴻律師
            蘇  芃律師
上  訴  人  乙○○
選任辯護人  楊嘉馹律師
上  訴  人  丙○○
上列上訴人等因違反貪污治罪條例案件，不服台灣高等法院中華
民國九十八年七月二十三日第二審更審判決（九十七年度上更(二)
字第二七九號，起訴案號：台灣桃園地方法院檢察署九十年度偵
字第四五八六、四五八七、四五八八、五二三二、六三二七、六
三四八、九六二三、九七八三、一０一五０號），提起上訴，本
院判決如下：
    主  文
原判決撤銷，發回台灣高等法院。
    理  由
本件原判決認定，上訴人甲○○、乙○○、丙○○分別為國防部
中山科學研究院（下稱中科院）第四研究所（下稱四所）第六組
（即硬品設計組，下稱六組）薦聘副組長、薦聘技士及二等技術
員，對於採購公用器材，有如原判決所載詢商訪價、編列預估金
額及訂立底價之職責，竟共同基於收取回扣之概括犯意聯絡，有
如原判決所載收取回扣行為。因而依修正前刑法連續犯規定，論
處其等共同連續犯修正前貪污治罪條例第四條第一項第三款購辦
公用器材，收取回扣之罪刑之判決，固非無見。
惟查：(一)、犯貪污治罪條例之罪，以犯罪行為人係公務員為原則
，此觀之貪污治罪條例第二條、第十一條第二項規定即明。而現
行即修正刑法第十條第二項公務員之法律定義，規定為：「稱公
務員者，謂下列人員：一、依法令服務於國家、地方自治團體所
屬機關而具有法定職務權限，以及其他依法令從事於公共事務，
而具有法定職務權限者。二、受國家、地方自治團體所屬機關依
法委託，從事與委託機關權限有關之公共事務者。」依此規定，
公務員計分為三種類型：一為依法令服務於國家或地方自治團體
所屬機關而具有法定職務權限者，學理上稱之為「身分公務員」
；二為其他依法令從事於公共事務而具有法定職務權限者，學理
上稱之為「授權公務員」；三為受國家或地方自治團體所屬機關
依法委託，從事與委託機關權限有關之公共事務者，學理上稱之
為「委託公務員」。三種公務員類型，截然有別。是犯罪行為人
究竟屬於以上何種公務員，自應明白認定，以符犯罪之構成要件
，方告適法。原判決論上訴人等三人均係犯修正前貪污治罪條例
第四條第一項第三款購辦公用器材，收取回扣之罪，事實欄載為
：「其等本不具有公務員之身分，然因三人在國防部中山科學研
究院第四研究所第六組（即硬品設計組），均有蒐集商情之權限
，得提供設計圖等資料予坊間廠商，而為詢商、訪價，以作為編
列採購案預計金額及訂定底價之依據，均實際參與四所六組採購
公用器材之部分行為，對於採購公用器材之部分行為部分，均為
受國家機關依法委託，從事與委託機關權限有關之公共事務之公
務員」，與主文所諭知受公務機關委託承辦公務之人，核均屬於
以上第三類型「委託公務員」，固相吻合。然理由欄載為：「
本件被告行為時，係任職汐止市建設課長，……依修正前後之貪
污治罪條例，均為『公務員』。」則屬以上第一類型「身分公務
員」，其事實、主文之記載，互相矛盾。究竟實情如何？仍有研
求之餘地。(二)、本件上訴人等均係因辦理採購事宜涉及犯罪，關
於採購之法令規章自屬認定其等行為是否犯罪之重要準據，理當
明白敘述，不得矛盾。原判決就此關鍵事實，事實欄敘稱：「對
在新台幣（下同）十萬元以下之小額購案，通常以逕行比價之方
式為之，不經公告程序，取得兩家（含）以上殷實供應商書面或
電子傳輸報價或企劃書，擇符合需要廠商以比價方式辦理（俗稱
之通訊標），或以市價採購（限需求緊急、案件單純者）、公開
比價等方式進行。」繼而又敘稱：「對十萬元以上，但未達公告
金額依百萬元之採購案（內購），則由該設供單位以刊登公告、
登載於政府採購公報，並公開於主管機關之資訊網路公開招標之
方式，比照公告金額以上購案辦理。」如果無訛，倘採購案價格
適為十萬元之數額者，似既可適用前者，亦可適用後者。究竟如
何適用？是否前後矛盾？原判決未予適當說明，有理由不備之違
誤。(三)、原判決既有以上可議，上訴意旨指摘原判決不當，非全
無理由，有撤銷發回之原因。又公務員之定義，已如前述，關於
上訴人等三人是否符合刑法第十條修正後之公務員之定義，仍須
審慎斟酌。如上訴人等不符合公務員之定義，其等自不同之廠商
收取回扣金錢之事實，倘若不虛，是否因而導致底價提高，相對
致生損害於中科院之財產或利益？上訴人等三人之行為是否該當
刑法背信罪或其他罪名？應否於同一事實範圍內，依刑事訴訟法
第三百條變更檢察官之起訴法條，加以審理？案經發回，允宜一
併斟酌，附此敘明。
據上論結，應依刑事訴訟法第三百九十七條、第四百零一條，判
決如主文。
中    華    民    國  九十八  年   十二   月   十七   日
                      最高法院刑事第五庭
                          審判長法官  陳  正  庸
                                法官  林  秀  夫
                                法官  宋      祺
                                法官  陳  祐  治
                                法官  林  瑞  斌
      本件正本證明與原本無異
                                      書  記  官
中    華    民    國  九十八  年   十二   月  二十四  日
                                                      ｍ

司法院資訊處製作；財團法人民間司法改革基金會備份。
